【裁判字號】    98,訴,364
【裁判日期】    980930
【裁判案由】    侵權行為損害賠償
【裁判全文】
臺灣高雄地方法院民事判決               98年度訴字第364號
原      告  己○○
            甲○○
            丙○○
前列三人共同
法定代理人  庚○○
前列三人共同
訴訟代理人  薛政宏律師
被      告  大眾商業銀行股份有限公司
代  表  人  陳建平
被      告  丁○○
            乙○○○
前列二人共同
訴訟代理人  任進福律師
上列當事人間侵權行為損害賠償事件，經本院於民國98年9 月28
日言詞辯論終結，判決如下：
    主      文
被告大眾商業銀行股份有限公司應給付原告新台幣參佰玖拾玖萬
貳仟玖佰元，及自九十七年十二月十七日起至清償日止，按週年
利率百分之五計算之利息。
原告其餘之訴駁回。
訴訟費用由被告大眾商業銀行股份有限公司負擔。
本判決關於原告勝訴部分，於原告以新台幣壹佰參拾參萬壹仟元
為被告大眾商業銀行股份有限公司供擔保後，得假執行。但被告
大眾商業銀行股份有限公司如以新台幣參佰玖拾玖萬貳仟玖佰元
為原告預供擔保，得免為假執行。
原告其餘假執行之聲請駁回。
    事實及理由
一、本件起訴時原列有限責任高雄第二信用合作社為被告，嗣有
    限責任高雄第二信用合作社被大眾商業銀行股份有限公司（
    下稱大眾銀行）合併而為消滅，經本院於98年9 月14日依職
    權裁定命大眾銀行承受裁定（本院卷第246 頁），合先敘明
    。
二、被告大眾銀行經合法通知，未於言詞辯論期日到場，核無民
    事訴訟法第386 條各款所列情形，爰依原告聲請，此部分由
    其一造辯論而為判決。
三、按訴狀送達後，原告不得將原訴變更或追加他訴，但請求之
    基礎事實同一者，或不甚礙被告之防禦及訴訟終結者，不在
    此限。民事訴訟法第255 條第1 項第2 、7 款定有明文。本
    件原告於起訴狀係依侵權行為之法律關係，請求被告賠償，
    嗣於本院審理中對被告大眾銀行追加依消費寄託及繼承之法
    律關係為同一之請求，因追加之訴訟標的亦係以被告丁○○
    、乙○○○未經原告同意，至大眾銀行提領款項為基礎事實
    ，且其攻擊防禦之訴訟資料互得援用，故原告追加前後之訴
    訟標的之基礎事實同一，且亦未礙被告之防禦及訴訟終結，
    依法自無不合。
四、原告主張：伊等為訴外人戊○○（已於民國97年9 月15日死
    亡）之法定繼承人，被告丁○○為戊○○之母，被告乙○○○為戊○○之兄嫂。丁○○、乙○○○明知戊○○對大眾銀
    行之存款債權（下稱系爭存款債權）為伊等所繼承之遺產，
    且尚未分割，應屬伊等公同共有，竟於97年9 月16日上午9
    時許，未經伊等同意，持戊○○印鑑、存摺、定存單，前往
    被告大眾銀行，以盜蓋戊○○之印章之方式，將戊○○尚未
    到期之定期存款中途解約，並冒領戊○○存款3,992,900 元
    （下稱系爭款項），並存入丁○○設於該行帳戶內（帳號：
    0000000000 000），而大眾銀行明知定期存款中途解約需本
    人始得辦理，任由無代理權之丁○○、乙○○○將戊○○之
    定期存款中途解約及提領上開存款，致伊等無法領取戊○○
    之定期存款，伊等自得請求丁○○、乙○○○連帶賠償系爭
    款項，大眾銀行亦應賠償之，又大眾銀行對丁○○所為之清
    償，不生清償之效力，伊等亦得擇一請求大眾銀行返還上開
    提領款項，為此，爰依侵權行為、消費寄託、繼承之法律關
    係，提起本件訴訟，並聲明求為判決：（一）丁○○、乙○○○應連帶給付原告3,992,900 元，及自起訴狀繕本送達翌
    日起至清償日止，按週年利率5 ％計算之遲延利息。（二）
    大眾銀行應給付原告3,992,900 元，及自起訴狀繕本送達翌
    日起至清償日止，按週年利率5 ％計算之遲延利息。（三）
    上開第1 、2 項所示之任1 項被告為給付者，他項被告於該
    給付範圍內免為給付。（四）願供擔保請准宣告假執行。
五、被告大眾銀行則以：伊之受僱人核對留存印鑑之印文及存摺
    無誤後方為付款，符合該社業務實務相關規定，且已盡善良
    管理人之注意義務。況戊○○長年從事海員工作，遂將其所
    有之存摺、印鑑章及定存單均交由其母丁○○保管，並授權
    丁○○使用，則戊○○對丁○○已授與代理權，且其等間有
    委任關係存在，該代理權及委任關係不因戊○○死亡而當然
    消滅，故丁○○於戊○○死亡後，有權提領系爭款項，且本
    件有表見代理之適用，伊並無故意過失侵害他人權利等語，
    資為抗辯。並聲明求為判決：（一）原告之訴駁回。（二）
    如受不利之判決，願供擔保請准宣告免為假執行。
六、被告丁○○及乙○○○則以：戊○○因長期出海工作，乃將
    積蓄、印鑑存摺、國民身分證、定期存款單等交由丁○○代
    為辦理，且因丁○○患有重度視障，故均由乙○○○陪同前
    往。戊○○曾於97年7 、8 月間，因在模里西斯賭博而向船
    務補給商（GIFF.CO.LTD） 借貸共2,486,050 元，伊等乃先
    後於97年7 月22日、同年8 月18日、同年8 月27日，至合作
    金庫商業銀行前鎮分行（下稱合庫）提領現金，合計2,486,
    050 元，並匯款予該船務補給商代為清償。又因戊○○另向
    訴外人謝龍賜借貸630,700 元，以清償其賭債，伊等乃於97
    年8 月11日至合庫領取現金533,035 元，加上個人積蓄美金
    3,000 元以湊足630,700 元代為清償，故戊○○共積欠丁○○3,116,750 元。嗣戊○○於97年9 月11日自模里西斯返國
    ，曾自行前往大眾銀行提領現金10萬元後，經伊等告知已代
    其清償借款情事，戊○○乃將印鑑、存摺、身分證均交丁○○保管，並向丁○○表示若缺錢，隨時可自行前往領取或於
    定存期滿時再領取，以返還向丁○○借貸之3,116,750 元等
    語，故戊○○生前已授權丁○○得使用其印章自行領取定期
    存款，未久，戊○○即於97年9 月15日凌晨死亡，伊等乃於
    97年9 月16日持相關證明文件，至大眾銀行代戊○○辦理定
    期存款中途解約以提領系爭款項，又丁○○已支出戊○○之
    喪葬費用436,450 元，若伊等應負侵權行為損害賠償責任，
    伊等亦得就喪葬費用436,450 元及戊○○向丁○○借貸之3,
    116,750 元主張抵銷，經扣減後，伊等僅需給付原告439,70
    0 元等語，資為抗辯，並聲明求為判決：（一）原告之訴及
    假執行之聲請均駁回。（二）如受不利判決，願供擔保請准
    宣告免為假執行。
七、兩造不爭執之事項：
（一）戊○○於97年9 月15日死亡，原告3 人為其遺產繼承人，
      而丁○○為戊○○之母親，乙○○○為戊○○之大嫂。
（二）97年9 月16日上午9 時許，丁○○、乙○○○未經原告同
      意，持戊○○印鑑、存摺、定存單，前往大眾銀行辦理中
      途解約，提領邵存款共3,992,900 元，並存入丁○○該行
      帳戶內（帳號：0000000000000） 。
（三）戊○○生前擔任船長，長期出海工作。
（四）戊○○之喪葬費用，有匯款證明之部分為28萬元。
八、本件兩造之爭點：（一）大眾銀行向丁○○給付系爭款項是
    否已發生清償之效力？丁○○的行為，是否已構成表見代理
    ？（二）原告依侵權行為請求被告丁○○、乙○○○連帶負
    損害賠償責任有無理由？若有理由，被告丁○○、乙○○○
    應賠償之金額為若干？
（一）被告大眾銀行向被告丁○○給付系爭款項是否已發生清償
      之效力？被告丁○○的行為，是否已構成表現代理？
    1.按「人之權利能力終於死亡，其權利義務因死亡而開始繼
      承，由繼承人承受，故關於遺產之法律行為，自當由繼承
      人為之，被繼承人生前委任之代理人，依民法第550 條之
      規定，其委任關係，除契約另有訂定，或因委任事務之性
      質不能消滅者外，自應歸於消滅。」，最高法院51年台上
      字第2813號著有判例意旨可資參照。又「代理權之消滅，
      依其所由授與之法律關係定之。」，民法第108 條第1 項
      定有明文，是在意定代理，其代理權應因其所由授與之法
      律關係終了而消滅。查本件大眾銀行辯稱：戊○○長年從
      事海員工作，遂將其所有之存摺、印鑑章及定存單均交由
      其母丁○○保管，並授權丁○○使用等語；丁○○、乙○○○辯以：戊○○因長期出海工作，乃將積蓄、印鑑存摺
      、國民身分證、定期存款單等交由丁○○代為辦理。戊○○因在他國賭博而由丁○○代為清償其借款債務3,116,75
      0 元，戊○○返台後，經丁○○向其告知代為清償債務之
      事，乃向丁○○表示可自行前往領取該代為清償債務之上
      開款項，惟其並未交代死亡後，其存款應如何處理等語，
      縱認戊○○曾於生前授權丁○○以戊○○之名義辦理帳戶
      款項之存款及提領手續，而得認戊○○生前授權丁○○全
      權處分戊○○帳戶之基本法律關係為委任契約，惟戊○○
      既已死亡，其等間亦無不論何方死亡委任關係繼續存在之
      特約，及依帳戶管理事宜之性質亦非必由丁○○一人始得
      為之而有委任關係不能消滅之情形，則戊○○與丁○○間
      之委任關係，因戊○○死亡而消滅，丁○○代理戊○○處
      分帳戶之代理權亦隨同消滅，足堪認定。
    2.次按「銀行接受定期存款（即銀行法第8 條之定期存款）
      者，其與存款戶間係發生消費寄託關係。依民法第603 條
      第1 項規定，銀行固負有返還同一數額之金錢於存款戶之
      義務，存款如為第三人憑真正之存單及印章所冒領，依其
      情形得認該第三人為債權之準占有人，且銀行不知其非債
      權人者，依民法第310 條第2 款規定，銀行得對存款戶主
      張有清償之效力。存款戶即不得請求銀行返還同一數額之
      金錢，銀行亦不負侵權行為或債務不履行之損害賠償責任
      。倘該第三人非債權之準占有人或銀行明知該第三人非債
      權人，亦無民法第310 條第1 款及第3 款所定情事，則銀
      行向第三人為清償，對於存款人即不生清償之效力。存款
      戶自非不得行使寄託物返還請求權，請求銀行履行債務，
      亦不發生侵權行為或債務不履行之問題。」、「向債權之
      準占有人與向債權人之代理人為清償，2 者之清償對象並
      不相同，前者之清償對象乃第三人，僅清償者將該第三人
      誤為債權人而已，後者之清償對象則為債權人，僅由其代
      理人代為受領而已。」，最高法院81年度台上字第1875號
      、91年度台上字第580 號分別著有判決意旨可資參照。所
      謂債權之準占有人即雖非債權人，惟以為自己之意思，事
      實上行使債權，依一般交易觀念，足使他人認其為債權人
      者，至表示為債權人之代理人者，債務人若向其清償，是
      否發生清償之效力，乃屬表見代理之問題。查戊○○於大
      眾銀行所開立之上開帳戶，平時即由丁○○、乙○○○處
      理其帳務，此為大眾銀行所明知，又戊○○死亡後，丁○○、乙○○○至大眾銀行辦理系爭款項之提領，係以戊○○之代理人名義為之等情，此為大眾銀行所自承（本院卷
      第211-212 頁），足認丁○○、乙○○○係以戊○○之代
      理人，而非以自己為債權人，行使該寄託物返還請求權，
      自難認丁○○、乙○○○係系爭存款債權之準占有人，且
      本件亦無經因繼承取得系爭存款債權之原告承認，或受領
      人之丁○○於受領後取得系爭存款債權，或系爭存款債權
      人之原告因而受有利益之限度之情形，則大眾銀行向丁○○給付系爭款項，對於因繼承取得系爭存款債權之原告，
      不生清償之效力，原告自得行使寄託物返還請求權，請求
      大眾銀行返還系爭款項同一數額之金錢。
    3.按「由自己之行為表示以代理權授與他人，或知他人表示
      為其代理人而不為反對之表示者，對於第三人應負授權人
      之責任。但第三人明知其無代理權或可得而知者，不在此
      限。」，民法第169 條定有明文。戊○○與丁○○間縱有
      委任關係，亦因戊○○死亡而消滅，丁○○代理戊○○處
      分帳戶之代理權亦隨同消滅，已如前述，而繼承戊○○對
      大眾銀行之系爭存款債權之原告，自無「以自己之行為表
      示以代裡權授與他人」之行為，又丁○○、乙○○○係以
      戊○○之代理人之名義，而非原告之代理人者，自大眾銀
      行提領系爭款項，如前所述，自亦無丁○○、乙○○○表
      示為原告之代理人提領系爭款項，而原告不為反對之情事
      ，是本件與民法第169 條規定之表見代理要件不符。
    4.末者，原告依消費寄託之法律關係，既已得訴請大眾銀行
      返還系爭款項，則其擇一另依侵權行為之法律關係請求賠
      償系爭款項部分，本院即不再予以審酌認定，附此敘明。
（二）原告依侵權行為請求被告丁○○、乙○○○連帶負損害賠
      償責任有無理由？若有理由，被告丁○○、乙○○○應賠
      償之金額為若干？
      按「關於侵權行為賠償損害之請求權，以受有實際損害為
      成立要件，若絕無損害亦即無賠償之可言。」，最高法院
      19年上字第363 號著有判例意旨可資參照。本件原告係繼
      承戊○○對大眾銀行之存款債權，而大眾銀行對丁○○給
      付系爭款項，對於繼承系爭存款債權之原告不生清償之效
      力，原告自得行使寄託物返還請求權，請求大眾銀行返還
      之，業如前述，難謂原告之權利已受損害，是本件丁○○
      、乙○○○未經原告同意提領戊○○存於大眾銀行之系爭
      款項，並轉帳至丁○○之帳戶之行為，因大眾銀行對丁○○所為之清償不生效力，原告仍得依行使寄託物返還請求
      權，請求大眾銀行給付系爭款項，其等因繼承所取得系爭
      款項之債權歸屬，並未受有侵害而致受有損害，則原告依
      侵權行為之法律關係請求被告丁○○、乙○○○連帶負損
      害賠償責任，於法尚有未合，不應准許。
九、綜上所述，被告大眾銀行向被告丁○○給付系爭款項，對於
    因繼承取得系爭存款債權之原告，不生清償之效力，原告仍
    得依寄託物返還請求權，請求被告大眾銀行返還之，而原告
    因繼承取得系爭存款債權之歸屬，並未受有侵害而致受有損
    害，自不得依侵權行為之法則，請求被告丁○○、乙○○○
    連帶賠償。從而，原告依消費寄託之法律關係，請求被告大
    眾銀行給付3,992,900 元，及自起訴狀繕本送達之翌日即97
    年12月17日起至清償日止，按週年利率5 ％計算之利息，洵
    屬正當，應予准許。其逾此範圍外之請求，為無理由，應予
    駁回。
十、兩造均陳明願供擔保，聲請宣告假執行或免為假執行，經核
    無不合，爰各酌定如主文所示相當之擔保金額，併准許之。
十一、本件事證已臻明確，兩造其餘攻擊防禦方法及舉證，於判
      決結果無影響，毋庸一一論列，附此敘明。
十二、結論：原告之訴為一部有理由、一部無理由，依民事訴訟
      法第79條、第390 條第2 項、第392 條，判決如主文。
中    華    民    國    98    年    9     月    30    日
                  民事鳳山分庭法  官  何悅芳
以上正本係照原本作成。
如不服本判決，應於送達後20日內，向本院提出上訴狀並表明上
訴理由，如於本判決宣示後送達前提起上訴者，應於判決送達後
10日內補提上訴理由書（須附繕本）。
中    華    民    國    98    年    9     月    30    日
                              書記官  陳俐嫺


司法院資訊處製作；財團法人民間司法改革基金會備份。
